ACORDAO-COMPLETO-2459780

ACÓRDÃO 407/2021 ATA 6/2021 - PLENÁRIO

VISTOS, relatados e discutidos estes autos de acompanhamento autuado com o objetivo de avaliar aspectos de legalidade, legitimidade e economicidade que envolvem a implementação de um sistema de conexão rápida, conhecido tecnicamente como Automated People Mover (APM) , entre a Estação Aeroporto da Linha 13-Jade da Companhia Paulista de Trens Metropolitanos (CPTM) e os três Terminais de Passageiros (TPS) do Aeroporto Internacional de Guarulhos/SP;
ACORDAM os Ministros do Tribunal de Contas da União, reunidos em sessão do Plenário, ante as razões expostas pelo Relator, em:
9.1. não adotar a medida cautelar ventilada nos autos, por ora, uma vez ausente o pressuposto do periculum in mora;
9.2. realizar com fulcro no art. 250, inciso V, do RITCU, a oitiva do Ministério da Infraestrutura (Minfra) , da Secretaria Nacional de Aviação Civil (SAC) e da Agência Nacional de Aviação Civil (Anac) para que, no prazo de 15 dias, se manifestem sobre a ausência dos estudos comparativos que demonstrem a etapa de pré-viabilidade e o alcance do interesse público para balizar a escolha do sistema APM para o transporte de passageiros entre os terminais do aeroporto de Guarulhos e a Estação Aeroporto da Linha 13-Jade da Companhia Paulista de Trens Metropolitanos (CPTM) ;
9.3. facultar a mesma oitiva do subitem 9.2, em igual prazo, à concessionária GRU Airport e a Companhia Paulista de Trens Metropolitanos (CPTM) , se estas assim o desejarem;
9.4. determinar à Anac que comunique e encaminhe ao TCU, tão logo o conclua, o resultado das análises sobre a apresentação das novas propostas de preços das empresas selecionadas para a implantação do sistema APM, eventuais alterações da matriz de riscos, bem como os impactos no reequilíbrio econômico financeiro no contrato de concessão firmado com a GRU Airport, caso se decida ao fim e ao cabo pela solução em estudo;
9.5. dar ciência desta deliberação aos interessados.

Acompanhamento da implantação do sistema Automated People Mover (APM) ligando a Linha 13 da CPTM ao Aeroporto Internacional de Guarulhos/SP.

Agência Nacional de Aviação Civil; Ministério da Infraestrutura.

3. Interessada: Companhia Paulista de Trens Metropolitanos (71.832.679/0001-23).

13.1. Ministros presentes: Ana Arraes (Presidente), Walton Alencar Rodrigues, Benjamin Zymler, Aroldo Cedraz, Raimundo Carreiro, Bruno Dantas, Vital do Rêgo (Relator) e Jorge Oliveira.
13.2. Ministro-Substituto convocado: Marcos Bemquerer Costa.
13.3. Ministros-Substitutos presentes: Augusto Sherman Cavalcanti, André Luís de Carvalho e Weder de Oliveira.

ACORDAO-COMPLETO-2521898

Acórdão 226/2022 - Plenário

ACORDAO-COMPLETO-2512432

Acórdão 2321/2021 - Plenário

VITAL DO RÊGO

Adoto como relatório, com os ajustes de forma pertinentes, a instrução elaborada pela Secretaria de Fiscalização de Infraestrutura Rodoviária e de Aviação Civil (SeinfraRodoviaAviação) , cujas propostas contaram com a anuência dos dirigentes daquela unidade técnica (peças 37 a 39) :
INTRODUÇÃO
Trata-se de Acompanhamento autuado em razão de comunicação do ministro Vital do Rêgo, aprovada pelo Plenário na sessão de 11/3/2020, com objetivo de avaliar aspectos de legalidade, legitimidade e economicidade que envolvem a implementação de um sistema de conexão rápida, conhecido tecnicamente como Automated People Mover (APM) , entre a Estação Aeroporto da Linha 13-Jade da Companhia Paulista de Trens Metropolitanos (CPTM) e os três Terminais de Passageiros (TPS) do Aeroporto Internacional de Guarulhos/SP.
O projeto do APM que se pretende implementar no Aeroporto substituiria o atual serviço de ônibus oferecido pela Concessionária do Aeroporto Internacional de Guarulhos (GRU Airport) entre a estação da CPTM e os terminais de passageiros, sem qualquer custo para o Poder Público ou para os usuários.
Na última instrução (peça 51) , esta unidade técnica propôs a adoção de medida cautelar, sem oitiva prévia das partes, para que fossem suspensos os efeitos do Ofício 271/2020/GM/Minfra, de 26/11/2020 (peça 45) , dirigido à Anac, para que o Projeto APM fosse incluído no rol de obrigações da Concessionária, além de determinar à Anac que se abstivesse de assinar o correspondente termo aditivo até que o Tribunal se manifestasse sobre o mérito da questão, com base nas seguintes premissas (peça 51, pp. 20-21) :
 (i) considerando que não houve resposta aos questionamentos do Tribunal por parte do Minfra quanto à presença de interesse público na inclusão do projeto do APM no rol de obrigações da Concessionária do Aeroporto de Guarulhos; 
 (ii) considerando que não há manifestação conclusiva quanto à existência de interesse público no empreendimento; 
 (iii) considerando que os elementos presentes nos autos indicam, ao contrário, que a implantação do sistema APM no Aeroporto de Guarulhos seria até mesmo prejudicial ao interesse público, especialmente porque a demanda pelo serviço que se pretende implantar já é atendida pelo serviço de ônibus oferecido pela Concessionária, sem qualquer custo para os usuários e para os cofres públicos; 
 (iv) considerando, portanto, que existem fortes evidências de que a deliberação ministerial proferida no Ofício 271/2020/GM/Minfra carece da necessária motivação e da devida caracterização de interesse público, em afronta ao disposto no art. 2º da Lei 9.784/1999, no parágrafo único do art. 20 da Lei 4.657/1942 (com a redação dada pela Lei 13.655/2018) e no §3º do art. 3º do Decreto 9.830/2019;
 (v) considerando que a Anac, conforme informado pela SRA, pretende enviar proposta de termo aditivo à Concessionária ainda este mês e que o referido termo aditivo pode vir a ser assinado nas próximas semanas; 
 (vi) considerando que a assinatura do termo aditivo ao Contrato de Concessão pode ter desdobramentos imprevisíveis, gerando ônus irreversíveis ao erário, além de judicialização da matéria; 
 (vii) considerando, portanto, que estão presentes os requisitos da fumaça do bom direito e do perigo da demora para a atuação cautelar por parte deste TCU, e que, por outro lado, não se vislumbra qualquer risco ao interesse público caso a medida cautelar venha a ser futuramente revista.
O Relator, ministro Vital do Rêgo, no despacho de peça 54, manifestou sua concordância com a SeinfraRodoviaAviação no sentido "de que a implantação de projeto dessa monta carece de estudos comparativos que justifiquem os aspectos técnicos e econômicos da substituição do modelo de transporte por ônibus, sem ônus ao Poder Público e à população, por transporte do tipo que se pretende implantar". Uma vez que, segundo o Relator:
 (...) o reequilíbrio econômico-financeiro desse contrato [de concessão] deve ter como norte premissas que permitam avaliar, em comparação ao que se tem hoje, a vantajosidade da construção do APM para a população, para a cidade e para a operação aeroportuária nesse momento, entre outros. Ao que tudo indica, essa avaliação não foi apresentada e o que foi produzido carece de maior fundamentação.
Não obstante, o ministro Vital do Rêgo considerou necessário realizar oitiva prévia das partes - SAC/Minfra e Anac - antes da concessão de eventual medida cautelar, nos termos do art. 276, §2º, do Regimento Interno do TCU. Complementarmente, facultou à GRU Airport e à CPTM que se manifestassem sobre as conclusões e apontamentos trazidos pela instrução da unidade técnica, se assim o desejassem.
EXAME TÉCNICO
Devidamente notificados, os atores citados apresentaram suas manifestações, que passam a ser examinadas a seguir.
Manifestação da SAC/Minfra
A manifestação do Ministério da Infraestrutura foi enviada por meio do Ofício 322/2020/AECI, de 29/12/2020 (peça 65) , contendo a Nota Informativa 66/2020/DPR/SAC (peça 67) , do Departamento de Políticas Regulatórias da Secretaria Nacional de Aviação Civil (DPR/SAC) , com as considerações técnicas sobre os pontos questionados na instrução da SeinfraRodoviaAviação, e o Ofício 1.500/2020/GAB-SAC/SAC (peça 66) , ambos de 28/12/2020.
O DPR/SAC inicia relembrando como a questão do interesse público do projeto foi tratada na Nota Técnica 96/2020/DPR/SAC (peça 46) .
Quanto à aderência ao critério de necessidade, deve-se ter em conta as observações trazidas por Engler (2018) . Segundo a autora, os investimentos destinados à atualização de serviços são obrigações inerentes ao escopo do contrato de parceria que poderiam ter sido previstas na época da licitação do projeto como investimentos contingentes - isto é, vinculados a algum gatilho ou circunstância específica. Em função disso, os novos investimentos para atualização dos serviços podem ser concebidos, por sua própria natureza, como investimentos necessários à prestação do serviço.
Ressalva-se, no entanto, que o entendimento de que o sistema APM pode ser enquadrado como um investimento necessário à consecução da finalidade da concessão não é o mesmo que afirmar que tal investimento seja, de fato, necessário. Eventual declaração de necessidade dependeria, ainda, de uma análise acerca do impacto fiscal do empreendimento, haja vista a obrigatoriedade de reequilíbrio contratual para financiar sua execução. De toda sorte, sopesado o componente fiscal da decisão e afirmada a necessidade do investimento, entende-se possível o enquadramento do investimento no conjunto de obrigações do contratado. (Grifo do DPR/SAC) 
O Departamento prossegue afirmando que dois pontos merecem ser ressaltados. O primeiro é a necessidade de reconhecimento de três condicionantes para a inclusão de novos investimentos nos contratos de concessão: " (i) deve ser necessária para se atingir a finalidade que motivou a contratação; (ii) deve estar vinculada ao objeto contratual; e (iii) deve preservar a equação econômico-financeira do contrato e os direitos do contratado" (peça 67, p. 1-2) .
A discussão sobre os itens (ii) e (iii) teria sido feito, segundo o DPR/SAC, na referida Nota Técnica 96/2020/DPR/SAC, e o excerto transcrito acima "trata da caracterização de um novo investimento como algo necessário para o atingimento da finalidade que motivou a contratação da parceria". O DPR lembra, então, que, conforme relatado na Nota Técnica 5/2020/SRA, da Anac, "as discussões sobre a construção de um sistema APM no Aeroporto de Guarulhos precedem em alguns anos as tratativas sobre a concessão do aeroporto". E conclui:
Resta inequívoco, portanto, que a versão original do contrato de parceria poderia ter previsto, à época da licitação, a construção do sistema APM como um investimento contigente - condicionado, por exemplo, à conclusão das obras de ligação da Linha 13-Jade da CPTM. 
Ainda que o contrato de concessão do Aeroporto tenha sido celebrado sem a previsão desse investimento, o DPR observa que "se manifestou no sentido de considerar possível o enquadramento do sistema APM como um investimento destinado à atualização dos serviços, e, portanto, passível de ser incluído no contrato de concessão".
O segundo ponto que, segundo a Nota Informativa 66/2020/DPR/SAC, merece ser ressaltado é que "a manifestação do DPR condicionou eventual declaração de necessidade a uma análise do impacto fiscal do empreendimento". No entanto, enfatiza que não compete ao Departamento "manifestação conclusiva sobre a inclusão do investimento no contrato", mas apenas, "em consonância com o disposto no Decreto 10368/2020, Anexo I, art. 17, inciso IV, [...] fornecer subsídios técnicos para a tomada de decisão por parte desta Secretaria e deste Ministério".
O ponto seguinte abordado pelo DPR/SAC foi quanto à questionada omissão da SAC em relação à exigência da Concessionária de alteração da matriz de risco do contrato de concessão, no sentido de que os riscos relativos à implementação e operação do sistema APM fossem alocados ao Poder Concedente (peça 67, p. 2) . A Nota Técnica 66/2020/DPR/SAC registra que, de acordo com a Lei 11.182/2005, art. 8º, inciso XXIV, compete à Anac conceder a exploração da infraestrutura aeroportuária, atuando como Poder Concedente; de modo que cabe à Agência a atribuição de negociar com a concessionária o termo aditivo ao contrato de concessão.
De toda forma, o Departamento registra que seria recomendável que a versão final do termo aditivo fosse submetida à apreciação do Ministério, como já ocorreu em outros processos similares, ocasião em que a SAC poderia se manifestar com maior propriedade sobre a solução definida.
Com relação ao processo seletivo conduzido pela concessionária, o DPR/SAC registra que "a análise feita pela unidade técnica do Tribunal não parece indicar ressalvas quanto à amplitude da concorrência realizada e à representatividade de mercado da proposta selecionada". Não obstante, ressalta que a SAC "solicitou à Concessionária ajustes finais no processo seletivo para que restasse caracterizado o alinhamento do procedimento concorrencial aos requisitos estabelecidos por esta SAC em seu Ofício 889/2019/GAB-SAC/SAC", referindo-se, ao que tudo indica, à supressão da fase de vistoria in loco, introduzida pela Concessionária após a análise das propostas recebidas, que resultou na desclassificação da proponente melhor classificada, o consórcio AeroGRU (peça 67, p. 2-3) .
A Nota Técnica 66/2020/DPR/SAC passa a abordar, então, os elementos trazidos pela Anac para subsidiar a decisão ministerial (peça 67, p. 3-4) e que não teriam sido abordados pela SAC, conforme descrito na instrução da SeinfraRodoviaAviação (peça 51) :
88. Embora não tenha se manifestado sobre o mérito do projeto, uma vez que a formulação de políticas públicas não e¿ responsabilidade da agência reguladora, a Anac, por meio da Nota Técnica 5/2020/SRA, que analisou o processo de concorrência conduzido pela GRU Airport, registrou, conforme mencionado no tópico Contextualização desta instrução, diversos elementos relevantes para subsidiar a formação de juízo pelo órgão ministerial, os quais, contudo, também não foram analisados em nenhum momento pela SAC.
89. A Agência cita, por exemplo, na referida nota te¿cnica (pec¿a4, p. 4) o estudo "Dina¿mica populacional e sistema de mobilidade nas metro¿poles brasileiras", do Ipea, o qual discorre sobre o alto custo quilome¿trico de implantac¿a¿o de sistemas metro-ferrovia¿rios e que, em raza¿o disso, soluc¿o¿es alternativas te¿m sido adotadas pelos governos, como o BRT - Bus Rapid Transit, com custo de implantac¿a¿o da ordem de 15% dos sistemas metrovia¿rios.
90. A Anac registra, tambe¿m, que a CPTM na¿o tem compete¿ncia para se manifestar sobre o ni¿vel de servic¿o prestado pela Concessiona¿ria dentro do si¿tio aeroportua¿rio, mais especi¿camente, sobre o transporte de o¿nibus oferecido para deslocamento do Terminal Aeroporto aos terminais de passageiros, uma vez que o ni¿vel de servic¿o prestado pela concessiona¿ria e¿ regulado pelo contrato de concessa¿o (pec¿a 4, p. 5) . A NT 5/2020/SRA menciona o Airport Design Reference Manual (ADRM-11) , 11ª edic¿a¿o, elaborado pela IATA (International Air Transport Association) , quanto a¿s condic¿o¿es que justi¿cariam a implantac¿a¿o de um sistema APM, entre as quais as seguintes esta¿o relacionadas com o projeto do Aeroporto de Guarulhos (pec¿a 4, p. 9) :
a) Dista¿ncia efetiva de caminhada entre o ini¿cio do lado ar (limite da a¿rea restrita) e o porta¿o de embarque mais distante for superior a 0,75 km; 
b) Mais de 3.000 pessoas por hora precisam ser transportadas a uma dista¿ncia superior a 0,75 km dentro do si¿tio aeroportua¿rio;
c) O custo de instalac¿a¿o, operac¿a¿o e manutenc¿a¿o do APM e¿ menor do que o custo da alternativa de transporte, considerado o horizonte de 15 anos;
d) A implantac¿a¿odo APM melhora signi¿cativamente o congestionamento das vias de tra¿fego;
e) Quando o Tempo Mi¿nimo de Conexa¿o (MCT) precisa ser reduzido ou melhorado para se adequar a¿s estrate¿gias de nego¿cio em termos de conectividade intra-aeroportos.
91. A Anac na¿o chega a se manifestar no me¿rito, apenas indica que "os itens 'b', 'c' e 'd' representam aqueles indicados a¿ re¿exa¿o quando da decisa¿o do Governo Federal pela implantac¿a¿o ou na¿o do APM. Em uma ana¿lise preliminar, contudo, existem fortes indi¿cios de que a implantac¿a¿odo APM na¿o preenche as condic¿o¿es mencionadas nos tre¿s itens: a movimentac¿a¿o estimada e¿ inferior a 2.000 passageiros/hora; o custo de instalac¿a¿o e¿ muito superior a¿ alternativa atualmente existente; e sua implantac¿a¿o na¿o terá um impacto signi¿cativo no congestionamento das vias dentro do si¿tio aeroportua¿rio por onde o o¿nibus atualmente circula. [Transcrição de excerto da instrução de peça 51 pelo DPR/SAC]
92. É evidente que todos esses elementos levantados pela Anac sa¿orelevantes e precisariam ser devidamente tratados pelo Minfra; no entanto, na¿o foram abordados pela SAC.
O estudo do Instituto de Pesquisa Econômica Aplicada (Ipea) citado pela Anac, segundo o DPR/SAC, não apresentaria informações específicas sobre sistemas APM em sítios aeroportuários e as limitações apontadas estariam restritas a aspectos orçamentários, sem endereçar as vantagens e desvantagens logísticas dessa solução. De modo que essa referência bibliográfica seria "insuficiente e incapaz de subsidiar adequadamente a decisão ministerial no caso concreto".
Já com relação às condições que justificariam a implantação de um sistema APM em um aeroporto, referidas no Airport Design Reference Manual  (ADRM-11) , da IATA, o DPR/SAC reconhece que se trata de um documento produzido pela indústria, capaz, portanto, de servir de insumo para informar a decisão ministerial. Não obstante: 
[...] uma suposta ausência das condições citadas no manual, por si só, parece ser incapaz de deslegitimar a decisão ministerial de inclusão do investimento no contrato de concessão. No entendimento deste Departamento, outras variáveis precisariam ser observadas, em especial, os efeitos da instalação da infraestrutura no sítio aeroportuário sobre a conectividade urbana da região metropolitana de São Paulo.
Com relação aos critérios de nível de serviço de um sistema APM, o DPR/SAC prossegue:
[...] em que pese a Anac tenha citado o ADRM-11, ela não versou sobre o detalhamento descrito no manual sobre os critérios de nível de serviço para um sistema APM. Conforme citado na Nota Técnica 96/2020/DPR/SAC (SEI n° 2719535) , tais critérios são os seguintes: distâncias máximas de caminhada; tempo mínimo de conexão; e tempo de espera pelos carros. Nos termos descritos no Ofício 889/2019/GAB-SAC/SAC (SEI n° 1752288) , esta SAC solicitou à Anac que estabelecesse "as tratativas necessárias com a concessionária do aeroporto visando a realização de levantamento e avaliação de possíveis alternativas para implantação e operação" do sistema APM. Todavia, no que tange especificamente à comparação de nível de serviço entre o modal rodoviário e o sistema APM, a Agência foi silente, não detalhando qual das duas infraestruturas proveria o melhor nível de serviço, segundo os parâmetros contidos no ADRM-11.
Por fim, no tocante aos elementos apresentados pela Anac, a Nota Técnica 66/2020/DPR/SAC concluiu que:
De todo modo, tendo em conta as informações constantes dos autos, em especial, o material técnico do processo seletivo realizado pela concessionária e as propostas apresentadas por cada um dos consórcios participante do certame, é possível concluir, como já fez a Nota Técnica 96/2020/DPR/SAC (SEI n° 2719535) , que o sistema APM poderia representar uma melhoria no nível de serviço em relação à alternativa atualmente utilizada pela concessionária (transporte por ônibus) .
O último ponto tratado pelo DPR/SAC refere-se ao impacto fiscal do empreendimento (peça 67, p. 4) . O Departamento começa por reconhecer o erro de ter tratado o opex (custo operacional) anual como opex total, conforme apontado pelo TCU. Não obstante, registra que "a identificação do equívoco constante na redação da nota técnica mencionada não traz alteração da classificação ou da avaliação quanto ao processo de contratação, não consistindo, portanto, imperativo de interrupção do processo".
Ressalta, ainda, que "a avaliação precisa sobre o impacto fiscal depende de análise acerca do valor a ser equilibrado, na qual deverão ser enfrentadas, entre outras, questões relevantes referentes ao tratamento contábil do evento de reequilíbrio e aos aspectos tributários conexos".
Manifestação da Anac
A Anac encaminhou sua manifestação por meio do Ofício 57/2020/AUD-ANAC, de 28/12/2020 (peça 63) , consubstanciada no Memorando 64/2020/SRA (peça 64) .
Inicialmente, a Anac informa que, em razão da decisão ministerial, expressa no Ofício 271/2020/GM/Minfra, encaminhou à GRU Airport o Ofício 175/2020/SRA-ANAC, de 8/12/2020 (peça 80) , com minuta de Termo Aditivo para ciência e manifestação da Concessionária (peça 81) .
Em linhas gerais, o aditamento proposto consignaria os seguintes pontos:
a motivação decorrente da decisão ministerial;
a necessidade de reestabelecimento do equilíbrio econômico-financeiro do Contrato, cuja forma já estaria definida no referido Termo Aditivo;
a revisão extraordinária prevista no Termo Aditivo não poderia ser alterada em função dos custos efetivamente havidos com o projeto, ou eventuais prejuízos financeiros ou operacionais, os quais estariam sujeitos à composição apenas entre Concessionária e empresa contratada para construção, operação e manutenção do APM; 
por ser um novo investimento, o projeto foi enquadrado como melhoria da infraestrutura, detalhada no Anexo 2 do Contrato de Concessão, que trata do Plano de Exploração Aeroportuária (PEA) .
No Ofício 175/2020/SRA-ANAC, a Agência solicitou, ainda, informação quanto ao status das propostas apresentadas, especialmente daquela selecionada no processo seletivo que embasou a decisão ministerial (Ofício 271/2020/GM/Minfra) .
Quanto à possível atualização das propostas comerciais, cujo prazo de validade teria vencido em agosto de 2020, a Anac registra que "eventual necessidade de revisão/atualização das propostas poderia também ensejar alterações nos parâmetros nos quais se baseou a avaliação realizada pela Concessionária, da qual resultou a pontuação e seleção das propostas recebidas". Além disso, a possível entrega de documentação complementar poderia comprometer o critério temporal adotado pela Concessionária, que desconsiderou propostas apresentadas após 23/12/2019, data limite fixada no processo concorrencial.
A resposta da Concessionária se deu por meio da Carta DR/0812/2020 (peça 82) , de 22/12/2020, na qual registra que somente revisaria o resultado de seu processo seletivo, na forma solicitada pela SAC no Ofício 457/2020GAB-SAC/SAC, caso os riscos oriundos da tecnologia a ser contratada fossem alocados ao Poder Concedente. Alternativamente, apresentou duas soluções, ambas sujeitas a ajustes na minuta do Termo Aditivo: (i) a Concessionária assumiria o projeto por sua conta e risco, desde que pudesse selecionar e contratar a tecnologia que lhe parecesse mais segura e adequada; ou (ii) a Concessionária revisaria o resultado da seleção, como desejado pela SAC, desde que o subcontratado pudesse contratar seguro-garantia suficiente para absorver os riscos tecnológicos do projeto.
A Concessionária acrescentou que as atualizações das propostas comerciais, já recebidas, ainda estavam em análise, e, por isso, não teriam sido encaminhadas à Anac.
Quando do envio da manifestação da Anac ao Tribunal, a resposta da Concessionária ainda se encontrava em análise na SRA. Não obstante, a referida Superintendência reiterou seu entendimento no sentido de que "os riscos devem ser alocados à parte que tenha melhor condições de gerenciá-lo, não se vislumbrando, ao menos em uma primeira análise superficial, motivos para se adotar entendimento diverso".
Quanto ao ponto central da oitiva promovida pelo Relator, a Agência destaca que "cumpre à Anac fornecer informações e elementos suficientes para que SAC e Ministério da Infraestrutura, com base em seus critérios e na qualidade de formulador de políticas públicas, decidam pela existência ou ausência de interesse público das soluções aventadas, ou para que se adote solução diversa da apontada pela Concessionária", o que foi feito por meio da Nota Técnica 5/2020/SRA (peça 4) .
Com relação à análise promovida na instrução da SeinfraRodoviaAviação, a SRA reconhece a existência de erro material na descrição dos custos operacionais na Nota Técnica 5/2020/SRA. O valor descrito como "opex mensal médio" na verdade se refere a "opex anual médio", e este deve ser multiplicado pelo número de anos considerados na análise, como apontado na instrução da unidade técnica. 
Nos cálculos de custo total por passageiro, prossegue a Superintendência, foram considerados tanto os custos operacionais como os investimentos, estes "amortizados" em período de 12 anos, com operação no período de 2022 até 2033. A planilha com a correspondente memória de cálculo (peça 69) foi encaminhada posteriormente pela Anac, por meio do Ofício 60/2020/AUD-ANAC, de 30/12/2020 (peça 68) .
Quanto à projeção de demanda, a SRA registra que a projeção de crescimento de passageiros pré-Covid eram conservadoras, em decorrência da dificuldade de ampliação da capacidade do sistema de pistas do Aeroporto de Guarulhos. De toda forma, "A ocorrência da pandemia de Covid-19 traz incerteza à qualquer previsão relacionada ao setor aéreo, tanto por questões de restrição ao fluxo de passageiros, atividade econômica, e até eventual mudança nas características e comportamentos dos passageiros".
Especificamente quanto à previsão de demanda para o People Mover, a Agência registra que a Concessionária apresentou estimativas para todos os possíveis usuários do sistema, e para cenários de alta, média e baixa demanda. Não obstante, a SRA reitera que não tem conhecimento técnico para avaliar as "proporções de 'escoamento' da demanda de passageiros aéreos para o 'people mover' considerando as escolhas de forma de chegada ao aeroporto".
Por fim, quanto ao posicionamento da Concessionária de que os riscos de implementação e operação do projeto APM deveriam ser alocados ao Poder Concedente, a SRA reitera "o posicionamento que orienta a elaboração da matriz de risco dos processos de Concessão de Infraestrutura Aeroportuária, e entende que tais riscos devem ser suportados pela Concessionária, tendo em vista que esta tem maior capacidade de gerenciá-los e mitiga-los".
Esse entendimento é refletido na minuta de Termo Aditivo encaminhada à Concessionária, que dispõe que os valores a serem reduzidos das parcelas anuais de contribuição fixa, em razão do reequilíbrio econômico-financeiro do Contrato, não serão alterados em decorrência dos custos efetivos (Cláusula 2.13.3) e que: 
Eventuais prejuízos financeiros e/ou operacionais decorrentes da construção, operação e manutenção do APM [...] não ensejarão direito de recomposição econômico-financeiro do presente Contrato ou responsabilidade do Poder Concedente perante a Concessionária do Aeroporto, devendo, se for o caso, ser objeto de composição entre a Concessionária do Aeroporto e eventual contratada para construção, operação e manutenção do APM. (Cláusula 2.13.4) .
Manifestação da GRU Airport
A GRU Airport apresentou sua manifestação por meio do expediente DR/0014/2021, de 13/1/2021 (peça 76) . Inicialmente a Concessionária registra que não lhe compete as funções relacionadas com o planejamento do setor aeroportuário nem possui prerrogativa de opinar sobre a presença de interesse público nas decisões de investimento na área. A operadora do Aeroporto de Guarulhos pretende se manifestar, contudo, sobre dois temas levantados pela instrução da unidade técnica.
A primeira questão diz respeito à "suposta iniciativa da GRU Airport de, sem acompanhamento do Poder Concedente, lançar o processo de seleção da empresa que, em caso de conclusão do processo de revisão extraordinária do Contrato de Concessão, seria contratada para implantar e operar o APM". A Concessionária informa que desde março de 2019, antes, portanto, dos fatos relatados no exame do Tribunal, manteve reuniões com representantes do alto escalão do Poder Concedente (Anac) e da SAC/Minfra.
A Concessionária ressalta também que não existe restrição legal para que contrate estudos ou busque propostas no mercado, por sua conta e risco, com vistas a aprimorar a infraestrutura ofertada aos usuários do Aeroporto.
O segundo ponto refere-se ao entendimento desta unidade técnica de que "ao conduzir o processo de contratação, GRU Airport teria introduzido critério não previsto no termo de referência e desconhecido dos proponentes e deixado de cobrar requisito expressamente previsto". A Concessionária reconhece que "decidiu realizar visitas técnicas não previstas no termo de referência em ativos operacionais de AeroGRU e GRU Connecta, proponentes das duas melhores ofertas". No seu entender, contudo, não se tratou da "inclusão de um critério adicional, mas de medida destinada a confirmar, por meio de análises técnicas, se as soluções efetivamente praticadas por tais proponentes em suas operações [...] eram consistentes com os critérios de segurança exigidos para esse tipo de empreendimento".
A Concessionária prossegue registrando que nessas visitas constatou que "AeroGRU não possuía, em seu único ativo operacional [...] a solução de segurança SIL4 e por isso não pode constatar seu funcionamento na prática". Além disso, como a solução oferecida no processo de seleção divergia daquela já implementada, não teria sido possível aferir "a capacidade técnica do consórcio para cumprir as especificações que detalhou em sua proposta".
Já com relação a tecnologia operada pela GRU Connecta, embora não incorporasse formalmente o nível de segurança SIL 4, "a consorciada Doppelmayr logrou comprovar tecnicamente que tais itens não seriam aplicáveis à sua solução". Desse modo, após a realização das visitas técnicas, a GRU Airport concluiu que:
[...] entre as tecnologias ofertadas nas duas propostas vencedoras, aquela do consórcio AeroGRU, presente em apenas um aeroporto e com características distintas daquelas pretendidas em sua proposta, sujeitaria a Concessionária a riscos que não tem disposição de assumir. Por sua vez, a solução da GRU Connecta, suportada pela experiência da Doppelmayr na implantação e operação de inúmeros sistemas de APM há mais de 15 anos, lhe garantiria o conforto necessário para prosseguir com o processo de revisão extraordinária e assumir riscos a ele inerentes. 
O procedimento descrito pela Concessionária consta da documentação do processo de seleção, que foi disponibilizado aos proponentes, de forma organizada e com detalhamento técnico, de modo que, no entender da GRU Airport, não há que se falar em violação aos princípios da transparência e da isonomia.
Por fim, a Concessionária concluiu que:
[...] tem sido clara e direta no sentido de que não tem capacidade de gerir e, assim, não poderá assumir os riscos que, na sua visão, a tecnologia do consórcio AeroGRU poderá acarretar. Se for essa a vontade do Poder Concedente, GRU Airport, aceitaria, após aprovação em todos os fóruns de Governança, seguir com tal contratação se os riscos relativos à implementação e operação do sistema APM fossem alocados a terceiros, fossem eles o próprio Poder Concedente ou uma seguradora reputada. Outra solução seria o Poder Concedente, se assim preferir, licitar diretamente a contratação da empresa responsável pela implementação e operação do APM, desde que preservado o equilíbrio econômico-financeiro do Contrato de Concessão.
Manifestação da CPTM
A CPTM apresentou sua manifestação por meio do Ofício PR 02/2021, de 4/1/2021 (peça 73) , no qual reitera seu entendimento do interesse público na implantação do sistema APM, "com base em correspondências e despachos enviados anteriormente [à SAC]".
Os argumentos apresentados pela estatal paulista, na mesma linha daqueles já apresentados à SAC no curso das discussões sobre o projeto do People Mover no Aeroporto de Guarulhos, de natureza mais genérica, referem-se: à "agilidade e capacidade de transporte do sistema proposto", que seria superior ao atualmente ofertado; às externalidades do transporte sobre trilhos, como ganhos ambientais, decorrentes da utilização de energia elétrica, com consequente redução das emissões de gases de efeito estufa; à redução de custos e acidentes associados ao transporte por ônibus e automóveis; à redução do tempo de viagem, com consequente melhoria da qualidade de vida dos cidadãos (peça 73, p. 1-3) .
Com relação à "vantajosidade financeira", contudo, a CPTM considera-se impossibilitada de realizar qualquer análise "por não ser operadora do sistema atual, nem tampouco responsável pelos investimentos e operações pretendidas" (peça 73, p. 3) .
Por fim, quanto aos impactos da pandemia de Covid-19, que reduziram significativamente à demanda pelo transporte aéreo, que deve demorar ainda alguns anos para recuperar os níveis de demanda pré-pandemia, a CPTM entende que, "considerando o tempo previsto para a implantação do sistema APM, constata-se que a externalidade negativa causada pelo Covid-19 pode ser ainda menos representativa", além do que o sistema permitiria a implantação operacional do APM de forma gradual, ajustado ao crescimento da demanda (peça 73, p. 4) .
Análise do TCU
A título de resumida contextualização, deve-se registrar que, desde a conclusão da Estação Aeroporto da Linha 13 da CPTM, em 2018, os passageiros que utilizam essa Linha para se dirigir ao Aeroporto (e vice-versa) se deslocam entre a Estação Aeroporto e os terminais de passageiros por meio de ônibus operado pela Concessionária, sem custos para os passageiros (ou para o poder concedente) , em percurso de cerca de 10 minutos entre a estação e o último TPS do Aeroporto. 
A construção do APM ligando a estação Aeroporto da Linha 13 aos TPS do Aeroporto de Guarulhos não está prevista como obrigação da concessionária no Contrato de Concessão e foi solicitada ao Minfra, ainda no primeiro semestre de 2019, pela Secretaria de Transportes Metropolitanos do Estado de São Paulo (STM/SP) , responsável pela gestão do sistema de transportes metropolitanos daquele Estado, no qual se insere a Linha 13 da CPTM, por meio do Ofício GS/STM 264/2019, de 16/5/2019 (peça 32) , posteriormente complementado pelo Ofício GS/STM 278, 20/5/2019 (peça 33) . 
Como não se trata de obrigação da Concessionária, a realização desse investimento dependeria da celebração de termo aditivo ao Contrato de Concessão entre a Anac (Poder Concedente) e a GRU Airport, mediante prévia anuência do Minfra, a quem compete definir as políticas públicas setoriais, e implicaria reequilíbrio econômico-financeiro do contrato, provavelmente por meio de desconto no valor da outorga anual paga pela concessionária ao Fundo Nacional de Aviação Civil (Fnac) .
Todo o trâmite processual desde então, no Ministério da Infraestrutura e na Anac, que culminou com a expedição do Ofício 271/2020/GM/Minfra, foi detidamente descrito e analisado na instrução de peça 51. Por essa razão, passa-se diretamente ao exame das manifestações apresentadas em razão da oitiva prévia concedida pelo Ministro-relator.
O propósito principal deste exame é verificar se as razões que motivaram a proposição de medida cautelar na instrução de peça 51 foram superadas, permitindo que se dê continuidade ao processo de implantação do sistema APM, ou se, ao contrário, aquelas razões permanecem válidas, justificando, no entender desta unidade técnica, a manutenção da proposta. 
Exame da Manifestação da SAC/Minfra
A manifestação da SAC/Minfra se deu por meio da Nota Informativa 66/2020/DPR/SAC. Nesse documento, o Departamento de Políticas Regulatórias da SAC basicamente reitera a análise empreendida na Nota Técnica 96/2020/DPR/SAC, na qual afirma, sem maiores elaborações, que o projeto do APM poderia ser considerado necessário por representar um "investimento destinado à atualização dos serviços". A classificação como necessário, de acordo com os critérios referenciados naquela Nota Técnica, seria o elemento central para enquadrar o projeto como sendo de interesse público. 
O fato de "as discussões sobre a construção de um sistema APM no Aeroporto de Guarulhos precederem em alguns anos as tratativas sobre a concessão do aeroporto" demonstraria, segundo o DPR, que o referido investimento poderia ter sido incluído na versão original do contrato de concessão, condicionado à conclusão da Linha 13 - Jade da CPTM, o que reforçaria o vínculo ao objeto contratual.
A argumentação desenvolvida pelo Departamento, tanto na Nota Informativa 66/2020/DPR/SAC como na Nota Técnica 96/2020/DPR/SAC, extensamente analisada na instrução de peça 51, é demasiadamente sintética e deixa transparecer algumas incongruências. Conforme apontado na própria referência conceitual citada pela DPR, para que um investimento seja considerado necessário - no contexto de uma concessão aeroportuária ou de outra infraestrutura pública - ele tem que ser necessário "para atingir a finalidade que motivou a contratação" da concessão. A mera atualização dos serviços, portanto, não pode ser considerada, por si só, como "necessária" para "atingir a finalidade que motivou a contratação". Uma simples melhoria dos serviços, ainda que desejável, não é imprescindível para que o serviço continue sendo prestado.
É importante registrar que o DPR/SAC não fez qualquer análise para demonstrar em que aspectos e em que medida a implantação do sistema APM representaria uma "atualização" do serviço atualmente oferecido pela Concessionária de transporte entre a estação da CPTM e os Terminais de Passageiros. Conforme explicitado na Nota Técnica 96/2020/DPR/SAC, o Departamento simplesmente presumiu tal vantagem:
Em que pese a análise feit pela Agência [Anac] não avalie a infraestrutura a ser instalada sob o prisma dos mencionados critérios [distâncias máximas de caminhada, tempo mínimo de conexão e tempo de espera pelos carros], assume-se que o people mover representaria uma melhoria no nível de serviço em relação à alternativa atualmente utilizada pela concessionária (transporte por ônibus) . Por isso, considera-se possível o enquadramento do empreendimento como um novo investimento voltado à atualização dos serviços prestados. (peça 46, p. 12) [negritamos]
Não existe nos documentos produzidos pela SAC qualquer avaliação do people mover sob à ótica dos critérios citados pelo DPR/SAC, nem tampouco qualquer solicitação de que a Anac procedesse a tal análise. Ainda que o sistema APM possa ter vantagens sobre o transporte por ônibus oferecido pela Concessionária, não há qualquer informação se ele irá reduzir a distância máxima caminhada, o tempo mínimo de conexão e o tempo de espera pelos carros, e em que medida. Não parece adequado, portanto, que a SAC, depois de ter solicitado informações complementares à STM/SP por diversas oportunidades, simplesmente presuma, sem qualquer análise e mensuração, que o sistema APM representa uma "atualização dos serviços" atualmente prestados.
De toda forma, uma dada "atualização dos serviços" - sob à ótica dos critérios apontados acima, por exemplo - pode ter um custo de implementação e operação excessivo, desproporcional aos benefícios promovidos, de modo a não justificar a sua adoção. Foi também em razão disso que a SAC solicitou à Anac, por meio do Ofício 889/2019/GAB-SAC (peça 5) , que estabelecesse tratativas com a concessionária GRU Airport "visando à realização de levantamento de possíveis alternativas para implantação e operação da referida estrutura", tendo "por objetivo coletar informações adicionais sobre os custos e benefícios" do empreendimento, para subsidiar eventual diretriz de política pública pelo Ministério. (negritamos) 
Por esse motivo também, entende-se, o próprio "DPR condicionou eventual declaração de necessidade a uma análise do impacto fiscal do empreendimento". Para avaliar o interesse público e a conveniência e oportunidade da implantação de determinada política pública é fundamental saber não apenas os benefícios decorrentes, mas também os custos envolvidos, isto é, é imprescindível fazer a avaliação de custo-benefício do investimento.
Essa avaliação de custo-benefício ou mesmo a análise de impacto fiscal, contudo, não foi feita, nem pelo DPR/SAC nem por qualquer outra unidade do Minfra. Segundo o Departamento, essa análise dependeria de se ter conhecimento exato do valor a ser equilibrado em decorrência da inclusão do projeto do APM no contrato de concessão. Para tanto "deverão ser enfrentadas, entre outras, questões referentes ao tratamento contábil do evento de reequilíbrio e aos aspectos tributários conexos".
Ora, as questões contábeis e tributárias referentes ao reequilíbrio do contrato de concessão - mencionadas na Nota Técnica 5/2020SRA (peça 4, p. 24-25) - são completamente secundárias em termos de impacto fiscal e dificilmente seriam capazes de alterar o mérito dessa avaliação. Os elementos mais relevantes do impacto fiscal do empreendimento são o custo de investimento (capex) e o custo operacional (opex) do sistema APM. Essas informações foram obtidas no processo seletivo conduzido pela GRU Airport e eram, obviamente, de conhecimento da SAC. 
A SAC, contudo, parece não ter dado a devida atenção a essas informações, até mesmo porque confundiu o opex anual, de cerca de R$ 15 milhões, com o custo operacional de todo o período restante do contrato de concessão, conforme reconhece na Nota Informativa 66/2020/DPR/SAC. Esse equívoco fez com que o DPR/SAC subestimasse em mais de R$ 100 milhões o custo total do empreendimento, no período restante do atual contrato de concessão, que seria da ordem de R$ 360 milhões, mais de 50% acima dos R$ 238,8 milhões calculados pelo Departamento.
Nesse contexto, é difícil imaginar que as "questões contábeis e tributárias" pendentes pudessem ter impacto maior do que 5% ou 10% no valor global que seria, eventualmente, reequilibrado. 
A Anac, na citada Nota Técnica 5/2020/SRA, no intuito de fornecer subsídios adicionais para a decisão ministerial, ainda apresentou os custos totais por passageiro por trajeto das duas propostas melhor classificadas - AeroGRU e GRU Connecta - considerando cenários de baixa, média e alta demanda, conforme Tabela abaixo:
Tabela 1: Custo de Implementação e Operação do People Mover/PAX (R$) 
	Propostas
	Cenário (demanda) 
	Custo total/PAX (R$) 

		Baixa
	46,80

	AeroGRU
	Média
	31,20

		Alta 
	15,60

		Baixa
	74,39

	GRU Connecta
	Média
	49,59

		Alta 
	24,80

Fonte: NT 5/2020/SRA/ANAC (peça 4, p. 24) .
Essas estimativas de custo por passageiros por trajeto - Estação da CPTM/Aeroporto ou o inverso - consideram os custos de investimento com a implantação do sistema APM "amortizados" por um período de 12 anos (conforme explicado na manifestação da Anac) e os custos operacionais no respectivo período. A proposta de menor valor - da AeroGRU - tem um custo superior a R$ 30,00 por passageiro por trajeto, para um percurso de pouco mais de 2 km, no cenário de média demanda, chegando próximo a R$ 50,00 no cenário de baixa demanda. 
Como a projeção de demanda de passageiros do sistema foi feita antes da pandemia de Covid-19, é possível - ou até provável - que as projeções realizadas estejam superestimadas, dado o novo cenário de mobilidade e uso do transporte aéreo. Desse modo, o custo total por passageiro poderia ser ainda mais elevado.
O Minfra, contudo, mesmo dispondo das informações sobre o capex e o opex do empreendimento e o custo total estimado por passageiro, para diferentes cenários de demanda, não se sentiu em condições de se analisar seu impacto fiscal. Dessa forma, seguindo os critérios e o raciocínio da própria SAC, não foi possível haver um pronunciamento conclusivo sobre a necessidade do projeto, e, portanto, sobre seu interesse público. 
Ainda que não seja da competência de unidades subalternas do Minfra, como o DPR, a manifestação conclusiva sobre determinada política pública, a ausência de análise do impacto fiscal ou de avaliação do custo-benefício do empreendimento certamente impede que o Ministério se pronuncie sobre o interesse público da inclusão do projeto no rol de obrigações da Concessionária.
No entendimento desta unidade técnica, uma análise sobre os benefícios, vantagens, conveniência e oportunidade da implantação do sistema APM trataria dos elementos levantados pela Anac na Nota Técnica 5/2020/SRA. Conforme registrado na instrução de peça 51:
Embora não tenha se manifestado sobre o mérito do projeto, uma vez que a formulação de políticas públicas não é responsabilidade da agência reguladora, a Anac, por meio da Nota Técnica 5/2020/SRA, que analisou o processo de concorrência conduzido pela GRU Airport, registrou [...] diversos elementos relevantes para subsidiar a formação de juízo pelo órgão ministerial, os quais, contudo, também não foram analisados em nenhum momento pela SAC.
O DPR/SAC comenta, então, alguns desses pontos trazidos ao processo pela agência reguladora a título de subsídio para a decisão ministerial.
Com relação ao estudo do Ipea, que menciona que mesmo no caso de sistemas de transporte de maior densidade tem se optado por sistemas sobre pneus, como os BRTs, em razão de seus custos de implementação serem bastante inferiores aos sistemas sobre trilhos, o Departamento considera a referência "insuficiente e incapaz de subsidiar adequadamente a decisão ministerial" por não tratar especificamente de sistemas APM e considerar apenas os aspectos orçamentários, sem adentrar nas vantagens logísticas da solução.
Ainda que o trabalho do Ipea seja insuficiente para balizar a decisão sobre a implantação do people mover, percebe-se que o DPR/SAC não foi capaz de captar o fulcro da questão trazida pela Anac com a referência, que é a comparação de custo do transporte sobre trilhos e sobre pneus.
A SAC certamente não há de negar, contudo, que a dimensão financeira do transporte público (ou de qualquer política pública) é um aspecto extremamente significativo. A questão, portanto, não é se o estudo do Ipea é ou não uma boa fonte de referência, mas se o custo de implementação e operação do sistema APM - da ordem de R$ 360 milhões para um período de 12 anos - se justifica ante a alternativa existente (de transporte de ônibus) que não apresenta custo algum para os cofres públicos.
O DPR/SAC reconhece a pertinência de utilizar o Airport Design Reference Manual  (ADRM-11) , da IATA, como insumo adequado para subsidiar a discussão, mas entende que "uma suposta ausência das condições citadas no manual, por si só, parece ser incapaz de deslegitimar a decisão ministerial de inclusão de investimento no contrato de concessão". Outras variáveis, como os impactos na conectividade urbana, precisariam ser observadas.
Talvez a mera ausência das condições citadas no ADRM-11 - como atendimento de mais de 3.000 pessoas por hora, o custo de instalação, operação e manutenção ser inferior ao da alternativa de transporte e a melhora significativa do congestionamento das vias de tráfego - não seja suficiente para deslegitimar a decisão ministerial. Outras variáveis talvez pudessem ser consideradas. O problema é que, além de não atender as condições citadas na bibliografia considerada como adequada para balizar a discussão, não foram apresentadas pela SAC outras variáveis relevantes que seriam impactadas com a implantação do sistema APM. Qual o impacto da implantação do sistema APM sobre a conectividade urbana? Em nenhum momento a SAC se manifestou sobre o impacto esperado sobre essa variável.
Ainda quanto ao ADRM-11, o DPR/SAC afirma que a Anac teria sido silente quanto aos critérios de nível de serviço para os serviços de APM referidos no Manual: distâncias máximas de caminhada; tempo mínimo de conexão; e tempo de espera pelos carros. A Nota Técnica 5/2020/SRA, da Anac, é de 8/4/2020, e a Nota Técnica 96/2020/DPR/SAC, de 20/8/2020. Se essa era uma questão considerada relevante pela SAC para formação de juízo sobre a necessidade e o interesse público da implantação do sistema APM, a Secretaria teve mais de 4 meses para solicitar que a Agência reguladora setorial se pronunciasse sobre a questão. O que não faz sentido, ante o silêncio da Anac, é o DPR/SAC presumir, sem qualquer análise, que o sistema APM representa uma melhoria ou "atualização" em relação aos serviços atualmente oferecidos pela concessionária.
O que se conclui, portanto, é que a SAC/Minfra foi omissa em analisar os elementos apresentados como subsídio para a decisão ministerial pela Anac, não analisou outras variáveis que pudessem ser consideradas relevantes e presumiu, sem análise, a vantagem do sistema APM em relação à alternativa existente.
Além disso, a SAC/Minfra não fez qualquer exame sobre o custo de implementação do empreendimento, e, portanto, não avaliou se os eventuais benefícios que poderiam advir do projeto do APM justificariam seus altos custos de investimento (capex) - de R$ 225 milhões; de operação (opex) - de R$ 13,5 milhões/ano; e total por passageiro por trajeto - superior a R$ 30 em cenário de média demanda; sobretudo considerando que a alternativa atual (transporte de ônibus) não tem qualquer custo para o erário.
Conforme disposto no parágrafo único do art. 20 da Lei 4.657/1942 (alterada pela Lei 13.655/2018) , os atos administrativos têm que demonstrar a necessidade das medidas deliberadas, "inclusive em face das possíveis alternativas". O Decreto 9.830/2019, que regulamenta diversos dispositivos da citada lei, dispõe, no §3º do art. 3º, que:
§ 3º  A motivação demonstrará a necessidade e a adequação da medida imposta, inclusive consideradas as possíveis alternativas e observados os critérios de adequação, proporcionalidade e de razoabilidade. (negritamos) 
A motivação dos atos administrativos e das políticas públicas devem considerar as alternativas existentes, avaliando, entre outros aspectos, qual a mais adequada, se os custos envolvidos em cada solução são proporcionais aos benefícios esperados e se o montante de recursos a ser dispendido é razoável diante da situação fiscal do país, por exemplo.
A manifestação da SAC/Minfra, portanto, não foi capaz de modificar o entendimento de que a deliberação ministerial para inclusão do projeto do APM no rol de obrigações da Concessionária do Aeroporto de Guarulhos carece da necessária fundamentação e da devida caracterização do interesse público, princípios essenciais dos atos administrativos e das políticas públicas, consignados no art. 2º da Lei 9.784/1999, sobretudo quando implicam vultoso dispêndio de recursos públicos (ainda que, como nesse caso, por meio do reequilíbrio econômico-financeiro do contrato de concessão) . 
Exame da Manifestação da Anac
Em sua manifestação, consignada no Memorando 64/2020/SRA (peça 64) , a SRA/Anac informa que, após o recebimento do Ofício 271/2020/GM/Minfra, enviou à Concessionária, por meio do Ofício 175/2020/SRA-ANAC, minuta de Termo Aditivo com a inclusão do projeto do APM no rol de obrigações do Contrato de Concessão.
A GRU Airport, contudo, apresentou divergências quanto aos termos propostos e afirmou que somente revisaria o resultado de seu processo seletivo, na forma solicitada pela SAC no Ofício 457/2020GAB-SAC/SAC, caso os riscos oriundos da tecnologia a ser contratada fossem alocados ao Poder Concedente. Alternativamente, apresentou duas soluções, ambas sujeitas a ajustes na minuta do Termo Aditivo: (i) a Concessionária assumiria o projeto por sua conta e risco, desde que pudesse selecionar e contratar a tecnologia que lhe parecesse mais segura e adequada; ou (ii) a Concessionária revisaria o resultado da seleção, como desejado pela SAC, desde que o subcontratado pudesse contratar seguro-garantia suficiente para absorver os riscos tecnológicos do projeto.
Embora ainda estivesse examinando a matéria, quando do envio de sua manifestação ao TCU, a SRA reiterou seu entendimento no sentido de que "os riscos devem ser alocados à parte que tenha melhor condições de gerenciá-lo, não se vislumbrando, ao menos em uma primeira análise superficial, motivos para se adotar entendimento diverso". Desse modo, os riscos da implementação do sistema APM deveriam ser suportados pela Concessionária, conforme explicitado na minuta de Termo Aditivo, que dispõe, entre outros pontos, que:
Eventuais prejuízos financeiros e/ou operacionais decorrentes da construção, operação e manutenção do APM [...] não ensejarão direito de recomposição econômico-financeiro do presente Contrato ou responsabilidade do Poder Concedente perante a Concessionária do Aeroporto, devendo, se for o caso, ser objeto de composição entre a Concessionária do Aeroporto e eventual contratada para construção, operação e manutenção do APM. (Cláusula 2.13.4) .
Esta unidade técnica, de fato, entende que seria um casuísmo injustificado alterar a matriz de risco do Contrato de Concessão original conforme pleiteado pela Concessionária. De toda forma, verifica-se que questão ainda se encontra em análise na Anac e, em tese, é possível que a agência reguladora e a Concessionária cheguem a um ponto de convergência, levando à assinatura do Termo Aditivo. De modo que a preocupação da SeinfraRodoviaAviação que motivou a proposição de medida cautelar por parte do Tribunal permanece presente.
Complementarmente, a SRA registra que "cumpre à Anac fornecer informações e elementos suficientes para que SAC e Ministério da Infraestrutura, com base em seus critérios e na qualidade de formulador de políticas públicas, decidam pela existência ou ausência de interesse público das soluções aventadas, ou para que se adote solução diversa da apontada pela Concessionária", o que foi feito por meio da Nota Técnica 5/2020/SRA (peça 4) , conforme já debatido no tópico que trata da manifestação da SAC/Minfra.
Exame da Manifestação da GRU Airport
A Concessionária, em sua manifestação, reconhece que não possui prerrogativa de opinar sobre a presença de interesse público nas decisões de investimento do setor aeroportuário. Apresenta, contudo, considerações sobre dois pontos secundários levantados na instrução da unidade técnica.
Em primeiro lugar, a GRU Airport nega que tenha tomado a iniciativa de lançar o processo de seleção de proponentes para a implantação do sistema APM, uma vez que desde março de 2019 mantinha reuniões com o alto escalão da Anac e da SAC/Minfra. A SeinfraRodoviaAviação não nega que essas reuniões tenham acontecido, apenas registrou, na instrução de peça 51, que o chamamento dos proponentes pela Concessionária se deu antes de qualquer manifestação formal por parte dos referidos entes federais.
O segundo ponto diz respeito a inclusão de visita técnica às duas proponentes mais bem classificadas, o que resultou na desclassificação da proposta considerada vencedora pelos critérios definidos no termo de referência que balizou o processo de seleção conduzido pela Concessionária. Apesar desse procedimento não estar previsto no termo de referência, a GRU Airport entende que não houve violação aos princípios da transparência e da isonomia, pois essas visitas técnicas visavam, basicamente, verificar a capacidade de as proponentes cumprirem as propostas apresentadas, especialmente no que se refere a quesitos de segurança.
Embora essa questão não esteja mais em discussão, uma vez que a própria SAC entendeu que não seria aceitável admitir a alteração do resultado do certame com a inclusão desse procedimento, conforme mais detalhadamente relatado na instrução de peça 51, esta unidade técnica reafirma seu convencimento de que a inclusão de procedimento não previsto no termo de referência, com a capacidade de alterar o resultado do certame, viola, sim, os princípios da vinculação ao instrumento convocatório, da transparência e da isonomia. Embora se trate de um ajuste entre particulares, por envolver recursos públicos, ao menos os princípios basilares que regem a contratação pública devem ser seguidos pela Concessionária.
Por fim, a GRU Airport reitera que não poderá assumir os riscos que a tecnologia do consórcio AeroGRU, a seu ver, apresentam. Como alternativa para que se dê continuidade à implantação do sistema APM apresenta duas possibilidades: (i) os riscos relativos à implementação e operação do sistema APM teriam que ser alocados a terceiros, ou o Poder Concedente ou uma seguradora reputada; (ii) o Poder Concedente poderia licitar diretamente a contratação da empresa responsável pela implantação e operação do sistema APM, preservando, de toda forma, o equilíbrio econômico-financeiro do Contrato de Concessão.
Não se pretende nesta instrução discutir o mérito das alternativas propostas pela Concessionária, uma vez que, neste momento, o tema de que se trata é, em síntese, a devida caracterização do interesse público do projeto, etapa que deve preceder a decisão de contratação do empreendimento. De toda forma, fica o registro do entendimento da SeinfraRodoviaAviação de que a matriz de risco do contrato de concessão é um dos elementos basilares da concessão de infraestrutura. Ela não pode ser alterada no curso do contrato, sob risco de ferir os princípios basilares do processo concorrencial: vinculação ao instrumento convocatório, transparência e isonomia. Além disso, eventual possibilidade de contratação de seguro referente à implantação e operação do sistema APM não tem o condão de afastar a responsabilidade final da Concessionária pelo empreendimento.
De toda forma, reconhece-se que a Concessionária tem todo o direito de se sentir desconfortável com o resultado do certame. Nada a compele a implementar o sistema APM, que, aliás, não foi iniciativa ou demanda do Poder Público federal.
Exame da Manifestação da CPTM
A manifestação da CPTM, empresa estatal do Governo do Estado de São Paulo responsável pela Linha 13 - Jade, reitera os argumentos, de caráter genérico, apresentados à SAC no curso das discussões sobre a implementação do sistema APM e que foram considerados insuficientes para caracterizar o interesse público do empreendimento, conforme já detalhado na instrução de peça 51.
Especificamente com relação à questão financeira, isto é, aos custos de implementação e operação do sistema APM, a CPTM considera-se impossibilitada de realizar qualquer análise, por não ser operadora do serviço atual nem responsável pelo investimento e operação do people mover.
Desse modo, as considerações trazidas pela Companhia não alteram o entendimento da matéria por parte desta unidade técnica.
CONCLUSÃO
O presente processo trata de Acompanhamento determinado pelo Plenário do TCU, em sessão de 11/3/2020, provocado por comunicação do ministro Vital do Rêgo, com objetivo de avaliar aspectos de legalidade, legitimidade e economicidade que envolvem a implementação de um sistema de conexão rápida, conhecido tecnicamente por Automated People Mover (APM) , entre a Estação Aeroporto da Linha 13-Jade da Companhia Paulista de Trens Metropolitanos (CPTM) e os três Terminais de Passageiros (TPS) do Aeroporto Internacional de Guarulhos/SP.
A construção de um sistema APM não está prevista como obrigação da Concessionária no Contrato de Concessão e a realização desse investimento dependeria da celebração de termo aditivo entre a Anac (Poder Concedente) e a GRU Airport, mediante prévia anuência do Minfra, a quem compete definir as políticas públicas setoriais, e implicaria reequilíbrio econômico-financeiro do contrato, provavelmente por meio de desconto no valor da outorga anual paga pela concessionária ao Fundo Nacional de Aviação Civil (Fnac) .
Desde a inauguração da Linha 13-Jade da CPTM, o translado dos usuários entre a Estação Aeroporto e os Terminais de Passageiros do Aeroporto, bem como no sentido contrário, é feito por meio de ônibus provido graciosamente pela Concessionária e sem qualquer ônus para o Poder Concedente.
Dado o expressivo montante de recursos envolvidos na implantação do APM e a existência de serviço (de ônibus) que já atende à demanda que se pretende suprir com o novo sistema, a preocupação inicial desta unidade técnica esteve focada na fundamentação do interesse público para que o empreendimento fosse incluído nas obrigações da Concessionária, com o consequente reequilíbrio do Contrato de Concessão. Essa preocupação foi manifestada no Ofício 2/2020-TCU/SeinfraRodoviaAviação, de 17/2/2020 (peças 6 e 40) , e no Ofício 26107/2020-TCU/Seproc, 30/5/2020 (peças 8 e 12) , ambos dirigidos à SAC, os quais questionavam aquela Secretaria sobre a presença de interesse público que justificasse a realização do empreendimento. 
Sem que a SAC houvesse respondido aos questionamentos do Tribunal, uma vez que alegava ser necessário obter informações complementares sobre o empreendimento, tomou-se conhecimento da deliberação ministerial, expressa no Ofício 271/2020/GM/Minfra, de 26/11/2020 (peça 45) , dirigido à Anac, para que o Projeto APM fosse incluído no rol de obrigações da concessionária do Aeroporto Internacional de Guarulhos/SP.
Essa deliberação motivou a instrução de peça 51, na qual, após detida análise do processo no Minfra, a unidade técnica propôs a adoção de medida cautelar, sem oitiva prévia das partes, para suspender os efeitos do referido ofício e determinar à Anac que não assinasse o correspondente termo aditivo com a Concessionária.
O Ministro-relator, no despachou de peça 54, concordou com a SeinfraRodoviaAviação no sentido "de que a implantação de projeto dessa monta carece de estudos comparativos que justifiquem os aspectos técnicos e econômicos da substituição do modelo de transporte por ônibus, sem ônus ao Poder Público e à população, por transporte do tipo que se pretende implantar", não obstante, entendeu necessário realizar oitiva prévia das partes - SAC/Minfra e Anac - antes da concessão de eventual medida cautelar, nos termos do art. 276, §2º, do Regimento Interno do TCU. Complementarmente, facultou à GRU Airport e à CPTM que se manifestassem sobre as conclusões e apontamentos trazidos pela instrução da unidade técnica, se assim o desejassem.
A presente instrução, portanto, analisa as manifestações apresentadas, com o intuito de verificar se persistem as razões que motivaram a proposição de medida cautelar na instrução anterior, consistentes, fundamentalmente, na ausência de fundamentação do interesse público do empreendimento.
No exame da manifestação da SAC/Minfra, confirma-se a percepção de que não houve, por parte do Ministério, uma análise detida e criteriosa sobre as vantagens da implementação do sistema APM em relação ao serviço atualmente oferecido pela Concessionária. Apenas se presumiu, sem qualquer avaliação, que o sistema APM representaria uma atualização ou melhoria do serviço existente. Essa presunção foi a única fundamentação apresentada pela SAC/Minfra para caracterizar a possível necessidade do empreendimento, e, consequentemente, seu interesse público.
A efetiva caracterização do empreendimento como necessário, contudo, no entendimento da própria DPR/SAC, dependeria da análise do seu "impacto fiscal", o que não chegou a ser realizado, pois, segundo o Departamento, seria preciso resolver pendências quanto ao tratamento contábil e tributário do eventual reequilíbrio do contrato de concessão. Em razão disso, não foi realizada pelo Minfra qualquer análise sobre os custos de investimento (capex) - da ordem de R$ 225 milhões - e de operação (opex) - da ordem de R$ 13,5 milhões/ano - do projeto, ou sobre seu impacto fiscal, que seria ao redor de R$ 360 milhões ao longo de 12 anos de operação do APM.
Com vistas a subsidiar a decisão ministerial, a Anac apresentou, na Nota Técnica 5/2020/SRA, diversos elementos para consideração da SAC sobre o projeto do APM. Esses elementos foram ignorados por aquela Secretaria, sem que outros aspectos alternativos tenham sido trazidos à tona para justificar o empreendimento.
Com vistas a informar a avaliação de custo-benefício do projeto, em contraste com o serviço atualmente existente, a Anac chegou mesmo a calcular o custo total por passageiro para os três cenários de demanda estimados pela Concessionária, conforme se observa na Tabela 2:
Tabela 2: Custo de Implementação e Operação do People Mover/PAX (R$) 
	Propostas
	Cenário (demanda) 
	Custo total/PAX (R$) 

		Baixa
	46,80

	AeroGRU
	Média
	31,20

		Alta 
	15,60

		Baixa
	74,39

	GRU Connecta
	Média
	49,59

		Alta 
	24,80

Fonte: NT 5/2020/SRA/ANAC (peça 4, p. 24) .
Considerando a proposta de menor valor, da AeroGRU, o custo por trajeto, no cenário de média demanda, é superior a R$ 30,00/passageiro, para um percurso de pouco mais de 2 km, podendo vir a ser muito maior, uma vez que a projeção de demanda foi feita antes da pandemia de Covid-19.
Além de não ter sido feita análise das vantagens do sistema APM, análise de seus custos, avaliação da relação custo-benefício, os elementos presentes nos autos indicam, ao contrário, que a implantação do referido empreendimento seria até mesmo prejudicial ao interesse público, especialmente porque a demanda pelo serviço que se pretende implantar é atendida pelo serviço de ônibus oferecido pela Concessionária, sem qualquer custo para os usuários e para os cofres públicos. 
Desse modo, conclui-se que persiste o entendimento de que a decisão ministerial consignada no Ofício 271/2020/GM/Minfra carece da necessária motivação e da devida fundamentação do interesse público, princípios essenciais dos atos administrativos e das políticas públicas, consignados no art. 2º da Lei 9.784/1999, sobretudo quando implicam vultoso dispêndio de recursos públicos (ainda que, como nesse caso, por meio do reequilíbrio econômico-financeiro do contrato de concessão) , havendo, portanto, fortes indícios de afronta à legalidade e à legitimidade.
Em atendimento à deliberação ministerial, consignada no Ofício 271/2020/GM/Minfra, a Anac encaminhou à GRU Airport minuta de Termo Aditivo com a inclusão do projeto APM nas obrigações da Concessionária. A GRU Airport, contudo, pretende que os riscos da implementação do sistema APM sejam alocados ao Poder Concedente, contrariamente ao que prevê a matriz de riscos do Contrato de Concessão. Atualmente a matéria encontra-se em análise na Anac e o referido Termo Aditivo pode vir a ser assinado a qualquer momento caso a Agência e a Concessionária cheguem a um entendimento.
A consumação da assinatura desse termo aditivo pode gerar ônus irreversíveis ao erário, além de judicialização da matéria, caso não se confirme a presença de interesse público neste empreendimento.
Entende-se, portanto, que estão presentes os requisitos necessários - fumus boni iuris e periculum in mora - para justificar a atuação cautelar por parte deste Tribunal, prevista no art. 276 do Regimento Interno, com vistas a evitar a consumação de lesão ao erário e ao interesse público, em razão do maior risco de ineficácia de uma futura decisão de mérito que venha a se dar posteriormente à assinatura do referido termo aditivo.
Por outro lado, a suspensão dos efeitos do ato ministerial ora questionado, até apreciação do mérito da matéria, com a urgência que o caso requer, não trará maiores comprometimentos para o interesse público nem para os usuários da Linha 13 da CPTM. A implantação do projeto do APM poderá ter continuidade em breve espaço de tempo, caso o Minfra venha a demonstrar, de forma fundamentada, a presença de interesse público no empreendimento (sem prejuízo da análise oportuna de aspectos complementares do processo pelo TCU) . Além disso, os usuários da Linha 13 da CPTM que se deslocam para o Aeroporto de Guarulhos, bem como no sentido contrário, continuarão sendo atendidos pelo serviço de ônibus entre os terminais oferecido pela Concessionária. De modo que não se vislumbra periculum in mora reverso caso o Tribunal futuramente decida pela revogação da medida cautelar.  
Entende-se, assim, que não resta outra alternativa ao TCU que não a adoção da medida cautelar prevista no art. 276, caput e §3º, do Regimento Interno, para sejam suspensos os efeitos do Ofício 271/2020/GM/Minfra, além de determinar à Anac que se abstenha de assinar o termo aditivo para inclusão do projeto do APM no Contrato de Concessão do Aeroporto de Guarulhos até que o Tribunal se manifeste sobre o mérito da questão, sem prejuízo de se promover nova oitiva do Minfra e da Anac, bem como da Concessionária do Aeroporto de Guarulhos, caso queira se manifestar.
PROPOSTA DE ENCAMINHAMENTO
Ante o exposto, submetem-se os autos à consideração superior, propondo, com fulcro no art. 276, caput e §3º, do Regimento Interno do TCU:
suspender cautelarmente os efeitos do Ofício 271/2020/GM/Minfra, de 26/11/2020, que versa sobre a inclusão do Projeto APM no rol de obrigações da concessionária do Aeroporto Internacional de Guarulhos/SP, até que o Tribunal se manifeste sobre o mérito deste processo;
determinar à Agência Nacional de Aviação Civil (Anac) que se abstenha de assinar termo aditivo ao Contrato de Concessão do Aeroporto Internacional de Guarulhos/SP incluindo o Projeto APM no rol de obrigações da concessionária daquele Aeroporto, até que o Tribunal se manifeste sobre o mérito deste processo;
conceder oitiva ao Ministério da Infraestrutura (Minfra) e à Agência Nacional de Aviação Civil (Anac) para que, no prazo de 15 dias, manifestem-se sobre a decisão ora prolatada, facultando tal medida à concessionária GRU Airport, se esta assim o desejar, em igual prazo.
É o Relatório.

Douglas Macera Rey (308.951/OAB-SP).

Não atuou.

ACOMPANHAMENTO. IMPLEMENTAÇÃO DE UM SISTEMA DE CONEXÃO RÁPIDA, SISTEMA AUTOMATED PEOPLE MOVER (APM), ENTRE ESTAÇÃO DE METRÔ E OS TERMINAIS DE PASSAGEIROS DO AEROPORTO INTERNACIONAL DE GUARULHOS. OITIVA PRÉVIA A CAUTELAR. AFASTAMENTO DO REQUISITO PERICULUM IN MORA. NÃO AFASTAMENTO DE PARTE DOS INDÍCIOS DE IRREGULARIDADES. FIXAÇÃO DE PRAZO PARA MANIFESTAÇÃO DE MÉRITO. CIÊNCIA.

ACOMPANHAMENTO (ACOM)

Secretaria de Fiscalização de Infraestrutura Rodoviária e de Aviação Civil (SeinfraRodoviaAviação).

Trata-se de acompanhamento autuado com o objetivo de avaliar aspectos de legalidade, legitimidade e economicidade da implementação de um sistema de conexão rápida, conhecido tecnicamente por Automated People Mover (APM) , entre a Estação Aeroporto da Linha 13-Jade da Companhia Paulista de Trens Metropolitanos (CPTM) e os Terminais de Passageiros do Aeroporto Internacional de Guarulhos/SP.
Segundo a literatura técnica, o Automated People Mover é um sistema de transporte de passageiros, com capacidade de transporte de média a alta capacidade, automático, sem motorista ou condutor, que opera em um percurso fixo e exclusivo, com capacidade de várias combinações de operação.
Após várias tratativas realizadas entre os responsáveis e interessados nesse projeto, o Ministério da Infraestrutura (MInfra) deliberou sobre a inclusão do APM no rol de obrigações da concessionária do Aeroporto Internacional de Guarulhos, GRU Airport, por meio do Ofício 271/2020/GM/MInfra, dirigido à Agência Nacional de Aviação Civil (Anac) , de 26/11/2020 (peça 45) .
Em prosseguimento ao acompanhamento, a SeinfraRodoviaAviação propôs a adoção de medida cautelar (peça 51) , sem prévia oitiva das partes, para que fossem suspensos os efeitos daquele ofício, além de determinar à Anac que se abstivesse de assinar o termo aditivo para inclusão do projeto do APM no Contrato de Concessão do Aeroporto de Guarulhos, até que o Tribunal se manifestasse sobre o mérito da questão.  
Em síntese, a unidade técnica concluiu que a "fumaça do bom direito" e o "perigo da demora" estariam consubstanciados nas seguintes premissas (peça 51, pp. 20-21) :
 (i) considerando que não houve resposta aos questionamentos do Tribunal por parte do MInfra quanto à presença de interesse público na inclusão do projeto do APM no rol de obrigações da Concessionária do Aeroporto de Guarulhos; 
 (ii) considerando que não há manifestação conclusiva quanto à existência de interesse público no empreendimento; 
 (iii) considerando que os elementos presentes nos autos indicam, ao contrário, que a implantação do sistema APM no Aeroporto de Guarulhos seria até mesmo prejudicial ao interesse público, especialmente porque a demanda pelo serviço que se pretende implantar já é atendida pelo serviço de ônibus oferecido pela Concessionária, sem qualquer custo para os usuários e para os cofres públicos; 
 (iv) considerando, portanto, que existem fortes evidências de que a deliberação ministerial proferida no Ofício 271/2020/GM/MInfra carece da necessária motivação e da devida caracterização de interesse público, em afronta ao disposto no art. 2º da Lei 9.784/1999, no parágrafo único do art. 20 da Lei 4.657/1942 (com a redação dada pela Lei 13.655/2018) e no §3º do art. 3º do Decreto 9.830/2019;
 (v) considerando que a Anac, conforme informado pela SRA, pretende enviar proposta de termo aditivo à Concessionária ainda este mês e que o referido termo aditivo pode vir a ser assinado nas próximas semanas; 
 (vi) considerando que a assinatura do termo aditivo ao Contrato de Concessão pode ter desdobramentos imprevisíveis, gerando ônus irreversíveis ao erário, além de judicialização da matéria; 
 (vii) considerando, portanto, que estão presentes os requisitos da fumaça do bom direito e do perigo da demora para a atuação cautelar por parte deste TCU, e que, por outro lado, não se vislumbra qualquer risco ao interesse público caso a medida cautelar venha a ser futuramente revista. 
Ato contínuo, por meio do Despacho de peça 54, determinei a oitiva prévia do MInfra, da Anac e da Secretaria Nacional de Aviação Civil (SAC) e facultei à concessionária GRU Airport e à CPTM, se estas assim o desejassem, para se manifestarem sobre as conclusões e apontamentos trazidos na instrução à peça 51. 
Ao analisar todas as respostas, a unidade técnica mantém a proposta de cautelar, com abertura de prazo para nova oitiva do MInfra e da Anac com o fito de realizar a avaliação final de mérito. Assim procede por entender que ainda falta a devida motivação para que o governo federal invista nesse tipo de tecnologia a fim de solucionar o problema do traslado de pessoas no percurso entre o terminal de passageiros do aeroporto de Guarulhos e a linha do metrô que conecta o aeroporto até São Paulo.
Reforça que o perigo da demora continua a existir porque o aditivo poderia ser assinado a qualquer tempo, não obstante informar a existência de tratativas, ainda em fase de análise, entre a GRU Airport e a Anac, a respeito da escolha final da subcontratada para a construção e operação do APM. 
A Anac informa que a concessionária impõe a exigência de carta fiança para cobrir eventuais riscos tecnológicos, caso não possa escolher a empresa por ela selecionada. Tal circunstância decorre de uma orientação da agência após analisar o processo de seleção conduzido pela GRU Airport, em que houve exigências não previstas no edital de convocação, na fase final de avaliação das propostas, que motivaram a escolha da GRUConecta em detrimento da AeroGRU, com diferenças expressivas de valores de Opex e Capex entre essas interessadas, com maiores custos apresentados pela primeira delas. (parágrafo 66 da instrução transcrita no relatório desta decisão) . 
Ademais, as propostas venceram em 19 de agosto de 2020, o que sugere a possibilidade de um novo mapa para esse processo de seleção, consoante informa a própria Anac (peça 64, p.1) :
5.Sobre esse ponto, é relevante observar que, dado o prazo decorrido desde o processo de concorrência da Concessionária, uma eventual necessidade de revisão/atualização das propostas poderia também ensejar alterações nos parâmetros nos quais se bascou a avaliação realizada pela Concessionária, da qual resultou a pontuação e seleção das propostas recebidas, notadamente no que se refere à custos decorrentes de variação cambial e eventual substituição de componentes que possam ter se tornado indisponíveis no mercado. Adicionalmente, uma eventual nova entrega de documentação complementar que alterasse a proposta inicial potencialmente destoaria também do critério temporal utilizado pela Concessionária na pontuação das propostas, que desconsiderou novos projetos entregues após a data limite e teve como base de análise a documentação recebida até 23/12/2019, a fim de manter a isonomia do processo, como exposto no Relatório de Avaliação de Propostas da Concessionária (SEI 4087813) .
Feito esse breve histórico, passo a decidir.
II
Da leitura dos autos, registro que o foco da análise centra-se na existência ou não de interesse público para justificar que o governo federal, por meio da política pública adequada ao caso, invista recursos em projeto que abarcaria o transporte de passageiros entre os terminais do aeroporto internacional de Guarulhos e a correspondente linha de metrô que atende a localidade e é gerida pela Companhia Paulista de Trens Metropolitanos (CPTM) .
Quando da proposição da medida cautelar, a Seinfra considerou que em nenhum momento os questionamentos já efetuados dentro dos autos teriam sido respondidos pela Secretaria Nacional de Aviação Civil (SAC) , especialmente quais seriam os benefícios do APM em comparação com o serviço atualmente oferecido pela concessionária, que já fornece, sem ônus, o traslado dos usuários entre a Estação Aeroporto e os terminais de passageiros, tanto de ida quanto de volta. 
A unidade também reforçou que em todas essas oportunidades a SAC respondeu ao Tribunal que ainda não havia se manifestado quanto ao mérito da questão, porque as informações e documentos fornecidos pela Secretaria de Transportes Metropolitanos do Governo do Estado de São Paulo (STM/SP) , da CPTM, eram incompletos e porque a SAC ainda aguardava informações adicionais daquela secretaria estadual (peças 7 e 18) . 
De igual forma, a Seinfra afirmou na instrução inicial que a SAC também não se manifestou sobre os aspectos relatados pela Anac na Nota Técnica 5/2020/SRA, de 8/4/2020 (peça 4) , na qual, além de apontar possíveis vícios no procedimento de chamamento público de empresas interessadas em participar da implantação do APM, apresentou elementos relevantes para que o MInfra pudesse decidir sobre a presença ou não de interesse público no projeto do APM.
No geral, as respostas à oitiva prévia não trazem novidades em relação à primeira instrução (peça 51) acerca da motivação pela escolha do APM para realizar o aludido transporte. A Superintendência de Regulação Econômica de Aeroportos (SRA) da Anac mantém sua posição de que não cabe a ela decidir se o investimento pode ser incluído no contrato de concessão do aeroporto e ratifica que seus estudos sobre o tema são os constantes da NotaTécnica 5/2020/SRA, com a ressalva de haver limitação técnica para avaliar investimentos outros que não sejam propriamente do setor aeroportuário (peça 64, parágrafos 13 e 14) :
13. Nos aspectos atinentes ao interesse público na realização do empreendimento, destaca-se que cumpre à ANAC fornecer informações e elementos suficientes para que SAC e Ministério da Infraestrutura, com base em seus critérios e na qualidade de formulador de políticas públicas, decidam pela existência ou ausência de interesse público das soluções aventadas, ou para que se adote solução diversa da apontada pela Concessionária.
14. Nesse sentido, em que pese não haver na ANAC conhecimento técnico de sistemas de transporte eminentemente terrestres (até por não ser esse o modal objeto de regulação desta Agência) , as considerações desta Superintendência sobre o processo realizado relativo ao APM foram apresentadas para análise e deliberação do órgão ministerial por meio da Nota Técnica nº 5/2020/SRA (SEI 4210153) .
No mesmo passo, a SAC também responde que cabe ao MInfra a decisão final, sendo de competência da Anac a realização dos estudos comparativos, o que não teria sido feito até o momento (peça 67, parágrafos 22 e 23) :
22.Por fim, em que pese a Anac tenha citado o ADRM-11, ela não versou sobre o detalhamento descrito no manual sobre os critérios de nível de serviço para um sistema APM. Conforme citado na NOTA TÉCNICA Nº 96/2020/DPR/SAC (SEI n° 2719535) , tais critérios são os seguintes: distâncias máximas de caminhada; tempo mínimo de conexão; e tempo de espera pelos carros. Nos termos descritos no OFÍCIO Nº 889/2019/GAB-SAC/SAC (SEI n° 1752288) , esta Sac solicitou à Anac que estabelecesse "as tratativas necessárias com a concessionária do aeroporto visando a realização de levantamento e avaliação de possíveis alternativas para implantação e operação" do sistema APM. Todavia, no que tange especificamente à comparação de nível de serviço entre o modal rodoviário e o sistema APM, a Agência foi silente, não detalhando qual das duas infraestruturas proveria o melhor nível de serviço, segundo os parâmetros contidos no ADRM-11.
23. De todo modo, tendo em conta as informações constantes dos autos, em especial, o material técnico do processo seletivo realizado pela concessionária e as propostas apresentadas por cada um dos consórcios participantes do certame, é possível concluir, como já fez a NOTA TÉCNICA Nº 96/2020/DPR/SAC (SEI n° 2719535) , que o sistema APM poderia representar uma melhoria no nível de serviço em relação à alternativa atualmente utilizada pela concessionária (transporte por ônibus) . (grifos acrescidos) 
A SAC consigna outro ponto que impediria um exame sobre os custos. Na visão da secretaria, seria impossível se avaliar nesse momento o impacto fiscal do projeto, o que somente poderá ser feito quando se tiver o valor OPEX oriundo do certame promovido pela concessionária, montante a ser conhecido a partir da escolha da empresa que se responsabilizará pela implantação do APM (peça 65, p.4) . 
O Minfra, por sua vez, informa que sua manifestação está consignada na documentação entregue pela própria SAC (peça 65) . Ainda sobre a existência de interesse público e da adequada motivação para a escolha da solução APM, a GRU Airport afirma que não possui prerrogativa para decidir ou opinar sobre a questão (peça 76) .
Já a CPTM elenca de forma descritiva as vantagens do referido sistema de transporte e reforça que o interesse público estaria consignado nas correspondências e despachos enviados anteriormente, sem deixar de destacar descritivamente os benefícios que seriam alcançados com o sistema APM. Sobre outras possíveis avaliações, destaca ser impossível realizar qualquer análise de vantajosidade financeira por não ser ela a operadora do sistema atual, nem tampouco a responsável pelos investimentos e operações pretendidas (peça 73) . 
Rememoro que uma outra questão que apareceu no contexto das respostas é o vencimento das propostas ofertadas no processo de seleção realizado pela concessionária em 19/8/2020. A SRA da Anac reporta que a concessionária comunicou o fato em 10/10/2020 e em 22/12 do mesmo ano enviou correspondência noticiando dificuldades em revisar o resultado da licitação, questionado pela agência, em virtude de a GRU Airport ter inserido nas fases finais da seleção procedimentos não previstos nas regras do chamamento.  
A fim de apreciar os requisitos para a decisão acerca da adoção da medida cautelar, prossigo com o exame dos requisitos "fumaça do bom direito" e "perigo da demora".
III
Consoante já me manifestei, alinho-me ao entendimento da unidade técnica de que a implantação de projeto dessa monta carece de estudos comparativos que tragam a melhor solução para o gasto federal, o que pode ser feito mediante estudo prévio de viabilidade, um dos estágios da denominada avaliação ex ante, ou avaliação formal, tal qual definido no módulo 2 do Manual do Ciclo de Gestão do Investimento Público da Escola Nacional de Administração Pública (Enap) :  
2. Avaliação Formal  (ex ante) 
Os projetos que atendem ao primeiro teste de seleção devem ser submetidos à apreciação da sua viabilidade, o que requer a realização de análises para a sua inclusão no plano e no orçamento. O objetivo, nesse estágio, é saber se uma organização da administração direta ou indireta deve prosseguir com o projeto, mesmo que esteja em alinhamento com as prioridades do governo. 
A técnica recomendada é a de comparação do projeto com alternativas que tentativamente possam atender aos mesmos objetivos. O resultado desse processo é a validação da intervenção governamental, assim como o refinamento dos objetivos, considerando as diversas escolhas e, sobretudo, o exame dos custos e benefícios de cada uma dessas.
O Manual complementa que este processo requer um conjunto de passos, em que, na maioria das vezes, essa orientação é regulamentada pelo órgão central de coordenação do investimento. Assim, de modo geral, todos os projetos passam pela elaboração de um estudo de pré-viabilidade técnico-econômica exatamente para definir as possíveis alternativas para atingir os mesmos fins.
Esse estudo de pré-viabilidade também ajuda a identificar alternativas relevantes antes de se realizar um estudo de viabilidade propriamente dito e permite descobrir, com antecedência, se o projeto proposto é viável em termos técnicos, econômicos, sociais e ambientais.
No caso em apreço, o estudo do IPEA mencionado pela Anac, a despeito de ter sido elaborado para situações de mobilidade em geral, e não apenas para sítios aeroportuários, vai ao encontro do que recomenda as boas práticas de alocações de recursos em políticas públicas. Nele, há menção expressa de que o APM apresenta várias vantagens, também chamadas de benefícios, mas o valor de implantação desse sistema pode chegar a dez vezes o valor de uma outra solução que também atenda ao problema a ser enfrentado por um gestor público quando da realização de uma despesa, o que seria medido por meio do custo de um projeto. 
De forma simplista, teríamos a conhecida relação custo-benefício, parâmetro objetivo para balizar a escolha da solução para uma determinada demanda. Por certo, não há apenas vieses econômicos nesse contexto, ainda mais em um projeto dessa espécie, em que ao menos parâmetros ambientais, técnicos e sociais também precisam ser ponderados e comparados.
Apenas à título de exemplo, haja vista não ser tarefa deste TCU se imiscuir nas atividades de gestão dos administradores públicos, o Bus Rapid Transit (BRT) , o Veículo leve sobre Trilhos (VLT) , ou até mesmo o Veículo Leve sobre Pneus (VLP) , poderiam ser alternativas estudadas a fim de se comprovar que a escolha pelo APM é a solução que melhor se amolda ao fim à demanda de serviço esperada para um aeroporto do porte de Guarulhos.
Em todos esses sistemas há possibilidade de transporte em via segregada, uso de plataformas de nível para adentrar o veículo já portando suas malas e alguns níveis de controle de operação. A questão a ser respondida é se um aeroporto do porte de Guarulhos, com a movimentação que se espera dele em um horizonte de tempo determinado, situado num importante centro urbano como São Paulo, comporta uma solução que não traga as vantagens do APM. Ou seja, a questão é muito maior do que apenas comparar variáveis econômicas de custos. 
Por certo, alguns parâmetros que precisam ser avaliados, como a demanda atual e a projetada, apresentam níveis de imprecisão nesse momento por conta da pandemia do coronavírus e das incertezas de como se comportará o setor aeroportuário quando esse problema de saúde pública for controlado. 
Um projeto dessa magnitude, apesar de prever apenas 2,6 km de extensão, pode trazer benefícios sociais e ambientais inestimáveis. Afora a questão ambiental, já que o sistema de tração elétrica é reconhecidamente uma energia mais limpa que o meio rodoviário que emite gases poluentes, o APM pode trazer ganhos de qualidade de vida, diminuição do número de acidentes e maior atratividade e confiabilidade. O resultado pode ser o incentivo ao uso do transporte coletivo para aqueles usuários que sempre optam em ir ao aeroporto de transporte individual, na busca de conforto, rapidez e segurança.
Sobre esse ponto em particular, tomei conhecimento por meio de minha assessoria de que há uma página da rede social Instagram de nome "ViagemeTursimo", com relatos de vários usuários sobre problema de segurança nos ônibus que fazem o trajeto entre os terminais de passageiro do aeroporto de Guarulhos e a Estação de Metrô, com queixas inclusive sobre o desconforto do embarque e desembarque de pesadas malas para quem necessita do transporte atualmente disponível.
A isso podemos chamar de "nível de serviço", que é a sensação que o usuário tem sobre os vários serviços oferecidos na área de abrangência de um aeroporto, incluindo área de embarque, desembarque, disponibilidade de produtos e comodidades, aí incluídos as facilidades de deslocamento e ofertas de transporte para chegar ou deixar o local.
A CPTM também relata que a linha de metrô foi projetada exatamente com a intenção de que passageiros, trabalhadores e demais usuários cheguem e saiam do aeroporto usando o transporte coletivo, com capacidade projetada para isso, o que me leva a considerar que o trecho metroviário pode estar subutilizado em virtude da pouca atratividade do percurso. 
Exatamente esses aspectos sugerem que os serviços de traslado de ônibus oferecidos atualmente pela concessionária, dito "sem ônus" para o poder público, tenham custos importantes inseridos e que não foram sequer avaliados. O simples fato de não haver cobrança direta por eles não os exime de "poder custar muito" em uma análise mais global. Dizer que esse transporte rodoviário não tem custo porque não há desembolso financeiro é deixar de considerar os benefícios e exigências de nível de serviço conforme mencionado, referentes à segurança, conforto, sustentabilidade ambiental, pontualidade etc.
Ainda com relação ao sistema APM, há parâmetros técnicos para balizar a sua escolha, como quantidade de passageiros por hora, distâncias percorridas entre áreas, entre outros. Todos esses dados estão contidos em manuais internacionais da área aeroportuária. Tenho dúvidas, no entanto, se eles valem tanto para APM terrestres quanto aéreos.
Os sistemas de APM no lado aéreo são sistemas cuja utilização restringe-se ao passageiro embarcado, com deslocamentos entre portões de embarque ou entre terminais e portões de embarque. Já os do lado terrestre, caso do APM concebido para o Aeroporto de Guarulhos, são aqueles utilizados fora da área de embarque do aeroporto. Estes sistemas transportam passageiros entre os terminais e outras edificações do aeroporto como locadoras de veículos, estacionamentos, terminais de ônibus, metrô ou trem.
Assinalo que todas as vantagens do sistema APM já foram aqui apresentadas pelos envolvidos. O que se questiona, de forma direta, são os motivos de terem partido para o estudo e concepção dessa tecnologia sem ao menos terem estudado outras soluções. Em alocação de recursos públicos, não se pode simplesmente escolher como atacar um problema sem a avaliação de alternativas, ainda mais quando o custo econômico da tecnologia selecionada é expressivo.
Em virtude da ausência de tais comparações mediante análise de pré-viabilidade do sistema APM, concordo com a unidade técnica de que resta caracterizado o fumus boni iuris.
A meu ver, essa questão pode ser resolvida pela integração de ideias e propósitos das esferas decisórias envolvidas, uma vez que há documentos enviados a este TCU que retratam condicionantes de posicionamento em virtude de ainda depender de respostas ou ações de outros atores, os quais reforçam não terem competência para aquilo que o outro espera dele.
Assim, estabelecido o programa de necessidade do projeto, o nível de serviço que se deseja alcançar com base no tipo e no porte do aeroporto de Guarulhos, há de se mensurar os custos econômicos, sociais, ambientais, entre outros, das possíveis soluções e os benefícios de cada uma delas, a fim de comprovar que o interesse público foi alcançado na realização dessa despesa.
Relativamente ao impasse da avaliação do impacto fiscal, como limitador para a análise de custo do empreendimento, alinho-me às considerações da unidade técnica de que o não conhecimento desses valores no momento, já que dependem dos montantes a serem efetivamente contratados para o sistema APM, em nada alteram o fato de que há deficiências na pré-viabilidade do projeto. 
Quanto ao perigo da demora, registro que obtive informações de que no último dia 11 de fevereiro, a Anac solicitou a atualização dos valores das propostas à concessionária para resposta em 10 dias. Somente após o recebimento desses valores, a agência poderá se posicionar a respeito das condições de alocação de risco tecnológico impostos pela GRU Airport, assim como sobre qual empresa deverá ser selecionada para implantação do projeto. 
De posse dessas respostas, a Anac deverá se debruçar sobre questão complexa, haja vista a possibilidade de alteração do próprio mapa da licitação e das condições da matriz de risco, nos termos já explicitados na introdução deste voto. A notícia que obtive é de que não há prazo para essa análise, muito embora a agência demonstre intenção de presteza na solução do impasse.
Desse modo, não há como formular o aditivo ao contrato de concessão nesse momento, porquanto não se sabe ainda o valor do investimento a ser alocado ao fluxo de caixa, para fins de reequilíbrio. Entendo, por esse motivo, que não subsiste o periculum in mora.
Nesse interregno, as oitivas e diligências necessárias à formulação de mérito por este Tribunal podem ser providenciadas sem obstaculizar o prosseguimento dos estudos e avaliações necessários ao deslinde do feito.
Diante de todo o exposto, determino as oitivas da Anac e da Sac/MInfra acerca da ausência dos estudos comparativos que demonstrem a etapa de pré-viabilidade e o alcance do interesse público para balizar a escolha do sistema APM para o transporte de passageiros entre os terminais do aeroporto de Guarulhos e a Estação Aeroporto da Linha 13-Jade da Companhia Paulista de Trens Metropolitanos (CPTM) . 
Por fim, cabe determinar que a Anac comunique e encaminhe ao TCU, tão logo o conclua, o resultado das análises sobre a apresentação das novas propostas de preços das empresas selecionadas para a implantação do projeto, eventuais alterações da matriz de riscos, bem como os impactos no reequilíbrio econômico financeiro no contrato de concessão firmado com a GRU Airport, caso se decida ao fim e ao cabo pela solução do APM. 
Feito esse relato e as devidas considerações, manifesto-me para que o Tribunal aprove o Acórdão que ora submeto à deliberação deste Colegiado.
TCU, Sala das Sessões Ministro Luciano Brandão Alves de Souza, em 3 de março de 2021.
Ministro VITAL DO RÊGO 
Relator